ACORDAO-COMPLETO-2378266

ACÓRDÃO 7104/2020 ATA 21/2020 - PRIMEIRA CÂMARA

VISTOS, relatados e discutidos estes autos de Tomada de Contas Especial instaurada pela Caixa Econômica Federal (Caixa) , em desfavor de Anderson César Apolinário, Diretor Executivo do Instituto Samaritano de Políticas Públicas Albert Schweitzer (ISPP) , em razão de irregularidades na execução do Contrato de Repasse 0286.231 22/2009/MDA/CAIXA - Siafi/Siconv 704193/2008, firmado entre o então Ministério do Desenvolvimento Agrário (MDA) , representado pela Caixa, e o Instituto;
ACORDAM os Ministros do Tribunal de Contas da União, reunidos em sessão da Primeira Câmara, ante as razões expostas pelo Relator, em:
9.1. considerar revel Anderson César Apolinário, para todos os efeitos, com fundamento no art. 12, § 3º, da Lei 8.443/1992, dando-se prosseguimento ao processo;
9.2. julgar irregulares as contas de Anderson César Apolinário com fundamento nos arts. 1º, inciso I; 16, inciso III, alíneas "a" e "c"; c/c os arts. 19 e 23, inciso III, da Lei 8443/1992, e nos art. 1º, inciso I; 209, incisos I e III; 210 e 214, inciso III, do RI/TCU, e condená-lo ao pagamento da quantias a seguir especificadas, com a fixação do prazo de quinze dias, a contar da notificação, para que comprove, perante o Tribunal (art. 214, inciso III, alínea "a", do RI/TCU) , o recolhimento da dívida ao Fundo Nacional de Assistência Social, atualizada monetariamente e acrescida dos juros de mora, calculados a partir das seguintes datas, até a data do recolhimento, na forma prevista na legislação em vigor:
	Data da ocorrência
	Valor original
	Crédito/Débito

	29/04/2010
	R$ 35.000,00
	D

	13/05/2010
	R$ 7.420,00
	D

	27/05/2010
	R$ 13.965,00
	D

	31/05/2010
	R$ 20.029,00
	D

	07/06/2010
	R$ 22.420,00
	D

	18/06/2010
	R$ 15.260,00
	D

	23/06/2010
	R$ 14.140,00
	D

	29/06/2010
	R$ 19.208,00
	D

	07/07/2010
	R$ 11.042,00
	D

	07/07/2010
	R$ 19.042,00
	D

	14/07/2010
	R$ 34.200,00
	D

	26/07/2010
	R$ 55.030,50
	D

	28/07/2010
	R$ 14.441,67
	D

	29/07/2010
	R$ 24.478,34
	D

	04/08/2010
	R$ 25.000,00
	D

	11/08/2010
	R$ 2.070,00
	D

	13/08/2010
	R$ 25.000,00
	D

	24/09/2010
	R$ 2.070,00
	D

	29/09/2010
	R$ 50.000,00
	D

	20/10/2010
	R$ 40.250,00
	D

9.3. aplicar ao Sr. Anderson César Apolinário a multa prevista no art. 57 da Lei 8.443/1992, c/c o art. 267 do RI/TCU, no valor de R$ 300.000,00, fixando-lhe o prazo de quinze dias, a contar da notificação, para que comprove, perante o Tribunal (art. 214, III, a, do Regimento Interno do TCU) , o recolhimento da dívida ao Tesouro Nacional, atualizada monetariamente desde a data deste acórdão até a do efetivo recolhimento, se paga após o vencimento, na forma da legislação em vigor;
9.4. autorizar, desde logo, a cobrança judicial da dívida, nos termos do art. 28, inciso II, da Lei 8.443/1992, caso não atendida a notificação; 
9.5. dar ciência da presente deliberação:
9.5.1. ao Ministério da Agricultura, Pecuária e Abastecimento; 
9.5.2. à Procuradoria da República no Estado do Mato Grosso do Sul, para ajuizamento das ações civis e penais cabíveis, nos termos do art. 16, § 3º, da Lei 8.443/1992, c/c o art. 209, § 7º, do RI/TCU.
¿

Tomada de contas especial instaurada em razão de irregularidades na execução do Contrato de Repasse 0286.231 22/2009/MDA/CAIXA  Siafi/Siconv 704193/2008.

Primeira Câmara

Instituto Samaritano de Políticas Públicas Albert Schweitzer (ISPP).

3. Interessados/Responsáveis:
3.1. Interessado: Secretaria Executiva do Ministério da Agricultura, Pecuária e Abastecimento (01.612.452/0001-97)
3.2. Responsáveis: Anderson Cesar Apolinario (XXX.162.731-XX); Instituto Samaritano de Politicas Publicas Albert Schweitzer (05.881.742/0001-97); João Aparecido de Almeida (XXX.682.941-XX); Marco Antônio de Melo Fonseca (XXX.518.717-XX); Ricardo Teixeira de Araújo (XXX.405.271-XX).

13.1. Ministros presentes: Benjamin Zymler (na Presidência), Walton Alencar Rodrigues (Relator) e Bruno Dantas.
13.2. Ministro-Substituto convocado: Marcos Bemquerer Costa.
13.3. Ministros-Substitutos presentes: Augusto Sherman Cavalcanti e Weder de Oliveira.

ACORDAO-COMPLETO-2435447

Acórdão de Relação 11592/2020 - Primeira Câmara

Acórdão de Relação

WALTON ALENCAR RODRIGUES

Adoto, como relatório a instrução da Secretaria de Controle Externo de Tomada de Contas Especial (SecexTCE) (peça 25) , cujas conclusões e proposta de encaminhamento contaram com a anuência dos respectivos dirigentes (peças 26 e 27) e do MP/TCU (peça 28) .
Transcrevo a instrução a seguir, in verbis:
"INTRODUÇÃO
1.	Trata-se de Tomada de Contas Especial instaurada pela Caixa Econômica Federal (Caixa) , em desfavor dos Srs. Anderson César Apolinário (CPF XXX.162.731-XX) , Diretor Executivo do ISPP de 31/5/2008 a 31/10/2011, Marco Antonio de Melo Fonseca (CPF XXX.518.717-XX) , Diretor Executivo do ISPP no período de 1º/11/2011 a 31/10/2013, João Aparecido de Almeida (CPF XXX.682.941-XX) , Diretor Institucional do ISPP no período de 2007-2011, Ricardo Teixeira de Araújo (CPF XXX.405.271-XX) , Diretor Institucional do ISPP no período de 2011-2013, bem como do ISPP, em razão da omissão do dever de prestar contas dos recursos do Contrato de Repasse 0286.23122/2009/MDA/CAIXA - Siafi/Siconv 704193/2008 ("IND", p. 141-162) , firmado entre o Ministério do Desenvolvimento Agrário (MDA) , representado pela Caixa Econômica Federal, e o ISPP, que tinha por objeto a transferência de recursos financeiros da União para a execução de apoio a ações de gestão, planejamento, articulação e mobilização de agentes de desenvolvimento territorial e monitoramento dos planos territoriais de desenvolvimento rural sustentável nos territórios de Mato Grosso e Mato Grosso do Sul.
2.	Cumpre informar que será utilizada como referência às peças do processo a sigla "IND", em razão de os dados do contrato de repasse constarem na aba "itens não digitalizáveis" no eTCU.
HISTÓRICO
3.	O referido contrato de repasse foi firmado no valor de até R$ 1.176.960,00 à conta do contratante e R$ 49.040,00 a título de contrapartida, totalizando R$ 1.226.000,00. Foi emitida a Ordem Bancária 2010OB800083, de 1º/4/2010, no valor de R$ 1.176.960,00 ("IND", p. 230) , tendo sido desbloqueados R$ 488.993,00 em 19/4/2010. Teve vigência de 26/10/2009 a 30/5/2014 ("IND", p. 150 e 162) .
4.	No Parecer Circunstanciado - TCE da CEF ("IND", p. 6-8) , datado de 29/5/2017, ficou consignado, entre outras informações, que: i) não foram apresentados o Relatório de Execução das Atividades (não havendo condições de avaliação acerca da execução das Metas) e a prestação de contas parcial referente aos recursos desbloqueados; ii) o fato que ensejou a instauração de TCE foi a não apresentação do Relatório de Execução de Atividades homologado pelo MDA.
5.	Consta dos autos comprovação de que o Sr. Anderson César Apolinário e o Instituto Samaritano de Políticas Públicas Albert Schweitzer foram notificados para apresentarem a prestação de contas final dos recursos do contrato de repasse ou devolvê-los à Conta Única do Tesouro Nacional ("IND", p. 22 e 27-28) .
6.	Em razão do não saneamento das irregularidades apontadas e da não devolução dos recursos utilizados, instaurou-se TCE ("IND", p. 235-240) . No Relatório da TCE consta que o prejuízo importaria no total dos recursos desbloqueados (R$ 488.993,00) , imputando-se responsabilidade:
a) ao Srs. Anderson César Apolinário e João Aparecido de Almeida, pois na condição de signatário do contrato de repasse e gestor do ISPP, respectivamente, à época da liberação dos recursos, dispunham de tempo e recursos suficientes para a execução e conclusão do objeto pactuado;
b) aos Srs. Marco Antônio de Melo Fonseca e Ricardo Teixeira de Araújo em razão de não terem dado continuidade à execução do objeto, dotando-o da funcionalidade; e
c) ao ISPP, pois na qualidade de pessoa jurídica de direito privado destinatária de transferências voluntárias de recursos federais responde solidariamente com seus administradores pelos danos causados ao erário na aplicação desses recursos, nos termos da Súmula TCU 286.
7.	O Relatório de Auditoria 47/2018 da Secretaria de Controle Interno/SG/PR ("IND", p. 266-268) atestou não ter havido execução total ou parcial do objeto do contrato de repasse e que houve omissão no dever de prestar contas. Após serem emitidos o Certificado de Auditoria, o Parecer do Dirigente e o Pronunciamento Ministerial ("IND", p. 269-272 e 275) , o processo foi remetido a esse Tribunal.
8.	Na instrução inicial (peça 4) , analisando-se os documentos nos autos, concluiu-se pela necessidade de realização de citação do Instituto Samaritano de Políticas Públicas Albert Schweitzer (ISPP) solidariamente com o Sr. Anderson César Apolinário. Abaixo, constam as informações necessárias à caracterização da irregularidade.
Qualificação dos responsáveis: Instituto Samaritano de Políticas Públicas Albert Schweitzer - ISPP (CNPJ 05.881.742/0001-97) e Anderson César Apolinário (CPF XXX.162.731-XX) , Diretor Executivo do ISPP no período de 31/5/2008 a 31/10/2011.
Irregularidade: não comprovação da boa e regular aplicação dos recursos do Contrato de Repasse 0286.23122/2009/MDA/CAIXA (Siafi/Siconv 704193/2008) , em razão da omissão no dever de prestar contas dos recursos desbloqueados e sacados e da não homologação do Relatório de Execução de Atividades pelo MDA.
Dispositivos violados: parágrafo único do art. 70 da Constituição Federal; art. 145 do Decreto 93.872/1986; art. 56 da Portaria Interministerial MPOG/MF/CGU 127/2008; Cláusula Terceira, subitem 3.2, alínea "c" e "e", do contrato de repasse.
	Quantificação do débito:
	Data da ocorrência
	Valor original
	Crédito/Débito

	29/04/2010
	R$ 35.000,00
	D

	13/05/2010
	R$ 7.420,00
	D

	27/05/2010
	R$ 13.965,00
	D

	31/05/2010
	R$ 20.029,00
	D

	07/06/2010
	R$ 22.420,00
	D

	18/06/2010
	R$ 15.260,00
	D

	23/06/2010
	R$ 14.140,00
	D

	29/06/2010
	R$ 19.208,00
	D

	07/07/2010
	R$ 11.042,00
	D

	07/07/2010
	R$ 19.042,00
	D

	14/07/2010
	R$ 34.200,00
	D

	26/07/2010
	R$ 55.030,50
	D

	28/07/2010
	R$ 14.441,67
	D

	29/07/2010
	R$ 24.478,34
	D

	04/08/2010
	R$ 25.000,00
	D

	11/08/2010
	R$ 2.070,00
	D

	13/08/2010
	R$ 25.000,00
	D

	24/09/2010
	R$ 2.070,00
	D

	29/09/2010
	R$ 50.000,00
	D

	20/10/2010
	R$ 40.250,00
	D

Valor total do débito atualizado até 21/8/2018: R$ 732.877,01.
Cofre para recolhimento: Tesouro Nacional.
Conduta: não comprovar a boa e regular aplicação dos recursos do Contrato de Repasse 0286.23122/2009/MDA/CAIXA (Siafi/Siconv 704193/2008) , em razão da não homologação do Relatório de Execução de Atividades pelo MDA e da omissão no dever de prestar contas dos recursos desbloqueados e sacados.
Nexo de causalidade: a não comprovação da boa e regular aplicação dos recursos do Contrato de Repasse 0286.23122/2009/MDA/CAIXA (Siafi/Siconv 704193/2008) , pactuado entre o MDA e a ISPP, em razão da não homologação do Relatório de Execução de Atividades pelo MDA e da omissão no dever de prestar contas dos recursos desbloqueados e sacados, resultou na presunção de utilização indevida dos recursos federais e, consequentemente, dano ao Erário no valor de R$ 450.066,51.
Culpabilidade: a conduta omissiva do responsável é reprovável, posto que na qualidade de Diretor Executivo do ISPP, no período de 31/5/2008 a 31/10/2011, deveria ter ciência da obrigatoriedade de apresentar o Relatório de Execução de Atividades em condições de aprovação pelo MDA e a prestação de contas dos recursos desbloqueados e sacados, sendo razoável exigir conduta diversa daquela que adotou, considerando as circunstâncias que o cercava, não estando albergado em nenhuma excludente de ilicitude.
9.	Em cumprimento ao pronunciamento da unidade (peça 6) foram efetuadas as citações, conforme se verifica abaixo:
	Ofício
	Data do ofício
	Data de recebimento do ofício
	Destinatário do Ofício
	Nome do recebedor do ofício
	Observação
	Fim do prazo para defesa

	1501/2018-TCU/SECEX-TCE (peça 7) 
	12/9/2018
	1º/10/2018 (vide AR de peça 9) 
	Anderson César Apolinário
	Elthon Bruno Correa de Oliveira
	Ofício recebido no endereço do responsável, conforme pesquisa de endereço constante nos sistemas CPF e CNPJ da Receita Federal (peça 15) .
	16/10/2018

	2527/2018-TCU/SECEX-TCE (peça 13) 
	26/10/2018
	6/11/2018 (vide AR de peça 21) 
	Instituto Samaritano de Políticas Públicas Albert Schweitzer (ISPP) 
	João (Identificação nº 1524836/PR
	Ofício recebido no endereço constante nos sistemas CPF e CNPJ da Receita Federal (peça 11) .
	21/11/2018

EXAME TÉCNICO
10.	Preliminarmente cumpre tecer breves considerações sobre a forma como são realizadas as comunicações processuais no TCU. A esse respeito, destacam-se o art. 179, do Regimento Interno do TCU (Resolução 155, de 4/12/2002) e o art. 4º, inciso III, § 1º, da Resolução TCU 170, de 30 de junho de 2004, in verbis:
Art. 179. A citação, a audiência ou a notificação, bem como a comunicação de diligência, farse-ão:
I - mediante ciência da parte, efetivada por servidor designado, por meio eletrônico, fac-símile, telegrama ou qualquer outra forma, desde que fique confirmada inequivocamente a entrega da comunicação ao destinatário;
II - mediante carta registrada, com aviso de recebimento que comprove a entrega no endereço do destinatário;
III - por edital publicado no Diário Oficial da União, quando o seu destinatário não for localizado
 (...) 
Art. 3º As comunicações serão dirigidas ao responsável, ou ao interessado, ou ao dirigente de órgão ou entidade, ou ao representante legal ou ao procurador constituído nos autos, com poderes expressos no mandato para esse fim, por meio de:
I - correio eletrônico, fac-símile ou telegrama;
II - servidor designado;
III - carta registrada, com aviso de recebimento;
IV - edital publicado no Diário Oficial da União, quando o seu destinatário não for localizado, nas hipóteses em que seja necessário o exercício de defesa".
Art. 4º. Consideram-se entregues as comunicações:
I - efetivadas conforme disposto nos incisos I e II do artigo anterior, mediante confirmação da ciência do destinatário;
II - realizadas na forma prevista no inciso III do artigo anterior, com o retorno do aviso de recebimento, entregue comprovadamente no endereço do destinatário;
III - na data de publicação do edital no Diário Oficial da União, quando realizadas na forma prevista no inciso IV do artigo anterior.
§ 1º O endereço do destinatário deverá ser previamente confirmado mediante consulta aos sistemas disponíveis ao Tribunal ou a outros meios de informação, a qual deverá ser juntada ao respectivo processo.
 (...) 
11.	Bem se vê, portanto, que a validade da citação via postal não depende de que o aviso de recebimento seja assinado pelo próprio destinatário da comunicação, o que dispensa, no caso em tela, a entrega do AR em "mãos próprias". A exigência da norma é no sentido de o Tribunal verificar se a correspondência foi entregue no endereço correto, residindo aqui a necessidade de certeza inequívoca.
12.	Não é outra a orientação da jurisprudência do TCU, conforme se verifica dos julgados a seguir transcritos:
São válidas as comunicações processuais entregues, mediante carta registrada, no endereço correto do responsável, não havendo necessidade de que o recebimento seja feito por ele próprio (Acórdão 3648/2013-TCU-Segunda Câmara, Relator Ministro JOSÉ JORGE) ;
É prescindível a entrega pessoal das comunicações pelo TCU, razão pela qual não há necessidade de que o aviso de recebimento seja assinado pelo próprio destinatário. Entregandose a correspondência no endereço correto do destinatário, presume-se o recebimento da citação. (Acórdão 1019/2008-TCU-Plenário, Relator Ministro BENJAMIN ZYMLER) ;
As comunicações do TCU, inclusive as citações, deverão ser realizadas mediante Aviso de Recebimento - AR, via Empresa Brasileira de Correios e Telégrafos, bastando para sua validade que se demonstre que a correspondência foi entregue no endereço correto. (Acórdão 1526/2007-TCU-Plenário, Relator Ministro AROLDO CEDRAZ) .
13.	A validade do critério de comunicação processual do TCU foi referendada pelo Supremo Tribunal Federal, nos termos do julgamento do MS-AgR 25.816/DF, por meio do qual se afirmou a desnecessidade da ciência pessoal do interessado, entendendo-se suficiente a comprovação da entrega do "AR" no endereço do destinatário:
EMENTA: AGRAVO REGIMENTAL. MANDADO DE SEGURANÇA. DESNECESSIDADE DE INTIMAÇÃO PESSOAL DAS DECISÕES DO TRIBUNAL DE CONTAS DA UNIÃO. ART. 179 DO REGIMENTO INTERNO DO TCU. INTIMAÇÃO DO ATO IMPUGNADO POR CARTA REGISTRADA, INICIADO O PRAZO DO ART. 18 DA LEI nº 1.533/51 DA DATA CONSTANTE DO AVISO DE RECEBIMENTO. DECADÊNCIA RECONHECIDA. AGRAVO IMPROVIDO.
O envio de carta registrada com aviso de recebimento está expressamente enumerado entre os meios de comunicação de que dispõe o Tribunal de Contas da União para proceder às suas intimações.
O inciso II do art. 179 do Regimento Interno do TCU é claro ao exigir apenas a comprovação da entrega no endereço do destinatário, bastando o aviso de recebimento simples.
14.	No presente caso, a citação do Sr. Anderson César Apolinário foi efetivada por meio do Ofício 1501/2018-TCU/SECEX-TCE, de 12/9/2018 (peça 7) , tendo havido ciência no dia 1º/10/2018 (Aviso de Recebimento de que trata a peça 9) . Sua citação foi válida, pois a entrega da correspondência se deu em endereço proveniente de pesquisa de endereço realizada nos sistemas CPF e CNPJ da Receita (peça 15) . As informações relativas à citação do responsável constam no parágrafo 9 da presente instrução.
Da inviabilidade do julgamento das contas do ISPP
15.	O ISPP foi citado no endereço da Sra. Márcia Andrades dos Anjos (peça 11) , por meio do Ofício 2527/2018TCU/SECEX-TCE, de 26/10/2018 (peça 13) , conforme se verifica no Aviso de Recebimento datado de 6/11/2018 (peça 21) . A correspondência foi entregue em endereço proveniente de pesquisa de endereço realizada nos sistemas CPF e CNPJ da Receita (peça 11) .
16.	Verifica-se ainda a existência nesta Corte de Contas do TC Processo 018.232/2018-3, no qual o ISPP também foi citado no endereço da Sra. Márcia Andrades dos Anjos, por meio do Ofício 2926/2018TCU/SECEX-TCE, de 12/11/2018, conforme se verifica no Aviso de Recebimento datado de 7/12/2018 (peças 42, 48 e 51 do referido processo) .
17.	Entretanto, consta naqueles autos alegações de defesa apresentadas por outro responsável (peça 22) , informando acerca da existência do Processo 080044754.2014.8.12.0001, cujo autor foi o Ministério Público do Estado de Mato Grosso do Sul, sendo réu o Instituto Samaritano de Políticas Públicas Albert Schweitzer, no qual foi proferida sentença em 3/7/2017 afirmando que o Sr. Marco Antônio de Melo Fonseca foi citado de forma equivocada como representante legal da instituição, sendo a representação processual se mostrado correta na pessoa de Joyce Braga (peça 22, p. 2, do TC Processo 018.232/2018-3) .
18.	Em pesquisa realizada ao processo judicial no sítio do Tribunal de Justiça do Mato Grosso do Sul, foi verificado que consta informação de que em 12/11/2015 o ISPP foi citado na pessoa da Sra. Joyce Braga, conforme consta abaixo:
Certifico e dou fé que em cumprimento ao mandado acima mencionado, dirigi-me no (s) endereço (s) , na data (s) , hora (s) e local (is) abaixo, e ali estando, procedi CITAÇÃO de Instituto Samaritano de Políticas Públicas Albert Schweitzer - ISPP, na pessoa de Joyce Braga, de todo teor do presente mandado a qual ficando ciente exarou sua assinatura e aceitou a contrafé que lhe ofereci. Campo Grande, 12 de novembro de 2015. O referido é verdade e dou fé. Campo Grande, 12 de novembro de 2015.
19.	Em razão desses fatos, quem deveria ter sido citada em relação à irregularidade constatada nos presentes autos seria a Sra. Joyce Braga e não a Sra. Márcia Andrades dos Anjos. Entretanto, em razão da decisão judicial exarada nos autos, datada de 19/9/2017, decretando a dissolução do Instituto Samaritano de Políticas Públicas Albert Schweitzer (peça 56 do TC Processo 018.232/2018-3) , esta unidade técnica não proporá a citação solidária da entidade, pois é inviável o julgamento das contas de pessoa jurídica extinta antes da citação ante a ausência de pressupostos de desenvolvimento válido e regular do processo, conforme entendimento proferido no TC Processo 017.031/2004-5 (Acórdão 10938/2016-TCU-Segunda Câmara) .
Da revelia do Sr. Anderson César Apolinário
20.	Nos processos do TCU a revelia não leva à presunção de que seriam verdadeiras todas as imputações levantadas contra os responsáveis, diferentemente do que ocorre no processo civil, em que a revelia do réu opera a presunção da verdade dos fatos narrados pelo autor. Dessa forma, a avaliação da responsabilidade do agente não pode prescindir da prova existente no processo ou para ele carreada. 
21.	Ao não apresentar sua defesa, o Sr. Anderson César Apolinário deixou de produzir prova da regular aplicação dos recursos sob sua responsabilidade, em afronta às normas que impõem aos gestores públicos a obrigação legal de, sempre que demandados pelos órgãos de controle, apresentar os documentos que demonstrem a correta utilização das verbas públicas, a exemplo do contido no art. 93 do Decreto-Lei 200/67: "Quem quer que utilize dinheiros públicos terá de justificar seu bom e regular emprego na conformidade das leis, regulamentos e normas emanadas das autoridades administrativas competentes."
22.	Mesmo as alegações de defesa não sendo apresentadas, considerando o princípio da verdade real que rege esta Corte, procurou-se buscar, em manifestações do responsável na fase interna desta Tomada de Contas Especial, se havia algum argumento que pudesse ser aproveitado a seu favor.
23.	No entanto, o responsável não se manifestou na fase interna, não havendo, assim, nenhum argumento que possa vir a ser analisado e posteriormente servir para afastar as irregularidades apontadas.
24.	Vale ressaltar que a pretensão punitiva do TCU, conforme Acórdão 1441/2016-TCU-Plenário, que uniformizou a jurisprudência acerca dessa questão, subordina-se ao prazo geral de prescrição indicado no art. 205 do Código Civil, que é de 10 anos, contado da data de ocorrência da irregularidade sancionada, nos termos do art. 189 do Código Civil, sendo este prazo interrompido pelo ato que ordenar a citação, a audiência ou a oitiva do responsável. No caso em exame não ocorreu a prescrição, uma vez que os recursos foram desbloqueados em 19/4/2010 e o ato de ordenação da citação ocorreu em outubro de 2018.
25.	Em se tratando de processo em que o Sr. Anderson César Apolinário não se manifestou acerca das irregularidades imputadas, não há elementos para que se possa efetivamente aferir e reconhecer a ocorrência de boa-fé na conduta do responsável, podendo este Tribunal, desde logo, proferir o julgamento de mérito pela irregularidade das contas, conforme nos termos dos §§ 2º e 6º do art. 202 do Regimento Interno do TCU (Acórdão 2064/2011-TCU-Primeira Câmara (relator: Ubiratan Aguiar) , 6.182/2011-TCU-1ª Câmara (relator: Weber de Oliveira) , 4.072/2010-TCU-1ª Câmara (Relator: Valmir Campelo) , 1.189/2009-TCU-1ª Câmara (Relator: Marcos Bemquerer) , 731/2008TCUPlenário (Relator: Aroldo Cedraz) .
26.	Dessa forma o responsável deve ser considerado revel, nos termos do art. 12, §3º, da Lei 8.443/1992, devendo as contas serem julgadas irregulares, condenando-o ao débito apurado e aplicando-lhe a multa prevista no art. 57 da Lei 8.443/1992.
CONCLUSÃO
27.	Transcorrido o prazo regimental, o Sr. Anderson César Apolinário permaneceu silente, devendo ser considerado revel, nos termos do art. 12, §3º, da Lei 8.443/1992.
28.	Considerando a existência de decisão judicial decretando a dissolução do Instituto Samaritano de Políticas Públicas Albert Schweitzer não será proposta sua citação em razão da ausência de pressupostos de desenvolvimento válido e regular do processo.
PROPOSTA DE ENCAMINHAMENTO
29.	Diante do exposto, submetemos os autos à consideração superior, propondo:
	a) considerar revel o Sr. Anderson César Apolinário (CPF XXX.162.731-XX) , Diretor Executivo do ISPP no período de 31/5/2008 a 31/10/2011, para todos os efeitos, dando-se prosseguimento ao processo, com fulcro no art. 12, § 3º, da Lei n. 8.443/92;
	b) considerar iliquidáveis as contas do Instituto Samaritano de Políticas Públicas Albert Schweitzer - ISPP (CNPJ 05.881.742/0001-97) , ordenando o seu trancamento, com fundamento nos arts. 20 e 21 da Lei 8.443/1992, c/c o art. 211, § 1º, do Regimento Interno do TCU;
	c) julgar irregulares, com fundamento nos arts. 1º, I, e 16, III, "a" e "c", da Lei 8.443/1992 c/c os arts. 19 e 23, III, da mesma lei, e com arts. 1º, I, e 209, I e III, 210 e 214, III, do RI/TCU, as contas do Sr. Anderson César Apolinário (CPF XXX.162.731-XX) , Diretor Executivo do ISPP no período de 31/5/2008 a 31/10/2011, condenando-o ao pagamento da importância a seguir especificada, atualizada monetariamente e acrescida dos juros de mora, calculada a partir da data discriminada até a data do efetiva quitação do débito, fixando-lhe o prazo de quinze dias, para que comprove, perante o Tribunal, o recolhimento da referida quantia aos cofres do Tesouro Nacional, nos termos do art. 23, inciso III, alínea "a", da citada lei:
Quantificação do débito:
	Data da ocorrência
	Valor original
	Crédito/Débito

	29/04/2010
	R$ 35.000,00
	D

	13/05/2010
	R$ 7.420,00
	D

	27/05/2010
	R$ 13.965,00
	D

	31/05/2010
	R$ 20.029,00
	D

	07/06/2010
	R$ 22.420,00
	D

	18/06/2010
	R$ 15.260,00
	D

	23/06/2010
	R$ 14.140,00
	D

	29/06/2010
	R$ 19.208,00
	D

	07/07/2010
	R$ 11.042,00
	D

	07/07/2010
	R$ 19.042,00
	D

	14/07/2010
	R$ 34.200,00
	D

	26/07/2010
	R$ 55.030,50
	D

	28/07/2010
	R$ 14.441,67
	D

	29/07/2010
	R$ 24.478,34
	D

	04/08/2010
	R$ 25.000,00
	D

	11/08/2010
	R$ 2.070,00
	D

	13/08/2010
	R$ 25.000,00
	D

	24/09/2010
	R$ 2.070,00
	D

	29/09/2010
	R$ 50.000,00
	D

	20/10/2010
	R$ 40.250,00
	D

Valor total do débito atualizado até 2/4/2019: R$ 930.727,40.
d) aplicar ao Sr. Anderson César Apolinário a multa prevista no art. 57 da Lei 8.443/1992, c/c o art. 267 do RI/TCU, fixando-lhe o prazo de quinze dias, a contar da notificação, para que comprove, perante o Tribunal (art. 214, III, a, do Regimento Interno do TCU) , o recolhimento da dívida aos cofres do Tesouro Nacional, atualizada monetariamente desde a data do acórdão que vier a ser proferido por este Tribunal até a do efetivo recolhimento, se pagas após o vencimento, na forma da legislação em vigor;
e)  autorizar, desde logo, a cobrança judicial das dívidas, caso não atendidas a notificação, na forma do disposto no art. 28, inciso II, da Lei nº 8.443/92;
f) autorizar também, desde logo, se requerido, com fundamento no art. 28, inciso I, da Lei 8.443, de 1992 c/c o art. 217, §§ 1º e 2º do Regimento Interno, o parcelamento da dívida em até 36 parcelas, incidindo sobre cada parcela, corrigida monetariamente, os correspondentes acréscimos legais fixando- lhe o prazo de quinze dias, a contar do recebimento da notificação, para comprovar perante o Tribunal o recolhimento da primeira parcela, e de trinta dias, a contar da parcela anterior, para comprovar os recolhimentos das demais parcelas, devendo incidir sobre cada valor mensal, atualizado monetariamente, os juros de mora devidos, no caso do débito, na forma prevista na legislação em vigor, alertando os responsáveis de que a falta de comprovação do recolhimento de qualquer parcela importará o vencimento antecipado do saldo devedor, nos termos do § 2º do art. 217 do Regimento Interno deste Tribunal;
g) enviar cópia do Acórdão a ser prolatado à Procuradoria da República no Estado do Mato Grosso do Sul, nos termos do § 3º do art. 16 da Lei 8.443/1992, c/c o § 7º do art. 209 do Regimento Interno do TCU, para adoção das medidas cabíveis; e
h) enviar cópia do Acórdão que vier a ser proferido à Caixa Econômica Federal e aos responsáveis, para ciência, informando que a presente deliberação está disponível para a consulta no endereço www.tcu.gov.br/acordaos, além de esclarecer que, caso requerido, o TCU poderá fornecer sem custos as correspondentes cópias, de forma impressa."

não há

Procurador Marinus Eduardo De Vries Marsico.

TOMADA DE CONTAS ESPECIAL. CONTRATO DE REPASSE ENTRE O INSTITUTO SAMARITANO DE POLÍTICAS PÚBLICAS ALBERT SCHWEITZER (ISPP) E O ENTÃO MINISTÉRIO DO DESENVOLVIMENTO AGRÁRIO. APOIO A AÇÕES DO PROGRAMA DE DESENVOLVIMENTO SUSTENTÁVEL DE TERRITÓRIOS RURAIS. NÃO-COMPROVAÇÃO DA REGULAR APLICAÇÃO DOS RECURSOS FEDERAIS TRANSFERIDOS. CONTAS IRREGULARES DO GESTOR DO ISPP. DÉBITO. MULTA.

TOMADA DE CONTAS ESPECIAL (TCE)

Secretaria de Controle Externo de Tomada de Contas Especial (SecexTCE).

Trata-se de Tomada de Contas Especial instaurada pela Caixa Econômica Federal (Caixa) , em desfavor de Anderson César Apolinário, Diretor Executivo do Instituto Samaritano de Políticas Públicas Albert Schweitzer (ISPP) , de 31/5/2008 a 31/10/2011, Marco Antônio de Melo Fonseca, Diretor Executivo no período de 1º/11/2011 a 31/10/2013, João Aparecido de Almeida, Diretor Institucional no período de 2007-2011, Ricardo Teixeira de Araújo, Diretor Institucional no período de 2011-2013, bem como do ISPP, em razão de irregularidades na execução do Contrato de Repasse 0286.23122/2009/MDA/CAIXA - Siafi/Siconv 704193/2008, firmado entre o então Ministério do Desenvolvimento Agrário (MDA) , representado pela Caixa, e o Instituto.
Para referenciar as informações às peças destes autos, será utilizada a sigla IND (itens não digitalizáveis) , uma vez que os dados do contrato de repasse constam do arquivo com extensão ".pdf", acostado na "aba" de itens não digitalizáveis deste processo eletrônico.
A avença vigeu de 26/10/2009 a 30/5/2014 (IND, p. 150, 159 e 162) e previu o montante de R$ 1.176.960,00 de recursos federais, e R$ 49.040,00, a título de contrapartida (IND, p. 144) , com o objetivo de dar apoio a ações de gestão, planejamento, articulação e mobilização de agentes de desenvolvimento territorial e monitoramento dos planos territoriais de desenvolvimento rural sustentável nos territórios de Mato Grosso e Mato Grosso do Sul, no âmbito do Programa de Desenvolvimento Sustentável de Territórios Rurais - Pronat (IND, p. 142) .
Os recursos federais foram repassados ao ISPP mediante a Ordem Bancária 2010OB800083, de 1º/4/2010 (IND, p. 230) . Porém, apenas R$ 488.993,00 foram desbloqueados em 19/4/2010. Todavia, conforme os extratos da conta vinculada 1979.013.20.277-9 em nome do ISPP (IND, p. 214-215) , o valor sacado totaliza R$ 450.066,51. O saldo da conta específica do contrato de repasse e os rendimentos de aplicação financeira, que somaram R$ 1.103.006,6, foram restituídos ao Tesouro Nacional, em 5/4/2016 (IND, p. 219) . 
A TCE foi instaurada em razão da não-comprovação da execução dos recursos federais no objeto pactuado, tendo em vista a ausência da documentação necessária para homologação do Relatório de Execução de Atividades (REA) final pelo ministério gestor do programa - o MDA (IND, p. 236 e 237) .
Na fase interna da TCE, a Caixa, na condição de tomador de contas, considerou que o valor histórico do débito foi de R$ 488.993,00, correspondente ao total da parcela desbloqueada dos recursos. 
Responsabilizou, em regime de solidariedade, Anderson César Apolinário e João Aparecido de Almeida, na condição de signatário do contrato de repasse e gestor do ISPP, respectivamente, à época da liberação dos recursos, por não terem concluído o objeto pactuado ou tomado as medidas necessárias a fim de resguardar o patrimônio público; Marco Antônio de Melo Fonseca e Ricardo Teixeira de Araújo, em razão de não terem dado continuidade à execução do objeto, dotando-o de funcionalidade; e o ISPP, na qualidade de pessoa jurídica de direito privado destinatária de transferências voluntárias de recursos federais, que, nos termos do Enunciado 286 da Súmula de Jurisprudência do TCU, deve responder solidariamente com seus administradores pelos danos causados ao Erário.
As conclusões do tomador de contas no sentido da irregularidade das contas foram ratificadas pelo Relatório de Auditoria 47/2018 da Secretaria de Controle Interno/SG/PR (IND, p. 266-268) , bem como pelo Certificado de Auditoria, Parecer do Dirigente e Pronunciamento Ministerial (IND, p. 269-272 e 275) .
No âmbito do TCU, a Secretaria de Controle Externo de Tomada de Contas Especial (SecexTCE) considerou como débito o valor efetivamente sacado de R$ 450.066,51. Uma vez que a retirada dos recursos ocorreu no período de 29/4/2010 a 20/10/2010, atribuiu a responsabilidade pelo dano a Anderson César Apolinário, que exerceu a função de Diretor Executivo do ISPP no período de 31/5/2008 a 31/10/2011 (IND, p. 50-51 e 95) , em regime de solidariedade com o Instituto. Promoveu a citação de ambos para comprovarem a boa e regular aplicação dos recursos do Contrato de Repasse, ante a ausência de homologação do Relatório de Execução de Atividades pelo MDA e a omissão no dever de prestar contas dos recursos desbloqueados e sacados.
Como o prazo para apresentação da prestação de contas final dos recursos expirou em 29/6/2014, conforme previsto na Cláusula Décima Segunda do Contrato de Repasse[footnoteRef:2], o responsável pelo ISPP à época (que já não era mais Anderson César Apolinário) deveria ter apresentado a documentação exigida. Assim, caberia a realização de audiência desse responsável em razão da omissão no dever de prestar contas. [2:  "12 - A Prestação de Contas referente ao total dos recursos de que trata a Cláusula Quarta, deverá ser apresentada à CONTRATANTE até 30 (trinta) dias após o término da vigência do contrato ou da efetivação do último pagamento, o que ocorrer primeiro", IND, p.149.] 
Porém, não consta dos autos quem exerceu a função de Diretor Executivo do ISPP a partir de 1º/11/2013, e não foi possível identificar o diretor do Instituto, à época, por meio de consulta ao Sistema CPF da Receita Federal do Brasil, utilizando o respectivo CNPJ. Seria necessário diligenciar o ISPP para obtenção dessas informações, a fim de se realizar a audiência. Sob o argumento de priorizar o interesse público maior da TCE, que é a restituição dos recursos aos cofres públicos, a unidade técnica deixou de realizar a diligência e a audiência pela omissão no dever de prestar contas que, ao seu ver, poderia apenas levar à aplicação de multa, e promoveu apenas as citações do ISPP e de Anderson César Apolinário.
Embora regularmente citados, os responsáveis não compareceram aos autos.
Quanto ao ISPP, foi citado equivocadamente na pessoa de Márcia Andrade dos Anjos, quando deveria tê-lo sido em nome da representante Joyce Braga, conforme informação extraída do Processo 080044754.2014.8.12.0001, cujo autor foi o Ministério Público do Estado de Mato Grosso do Sul e o réu foi o ISPP (peça 22, p. 2, do TC Processo 018.232/2018-3) .
Em razão de decisão exarada naqueles autos judiciais, datada de 19/9/2017, foi determinada a dissolução do ISPP (peça 56 do TC Processo 018.232/2018-3) . Uma vez inviável o julgamento das contas da pessoa jurídica extinta antes da citação, a SecexTCE deixou de realizar novo chamamento do Instituto aos autos.
Propôs considerar Anderson César Apolinário revel, com fulcro no art. 12, § 3º, da Lei 8.443/92, e dar seguimento ao processo; julgar irregulares as contas do responsável irregulares, imputando-lhe o débito no valor histórico de R$ 450.066,51 e a multa prevista no art. 57 da Lei 8.443/1992, bem como considerar iliquidáveis as contas do ISPP, com fundamento nos art. 20 e 21 da Lei 8.443/1992, c/c o art. 211, § 1º, do RI/TCU, ante a ausência de pressupostos de desenvolvimento válido e regular do processo. Sugeriu ainda autorizar, desde já, se requerido pelo responsável, o parcelamento da dívida em até 36 parcelas.
O MP/TCU anuiu à proposta.
II
Alinho-me ao encaminhamento sugerido quanto a Anderson César Apolinário, e discordo do desfecho alvitrado às contas do ISPP.
Uma vez que não foram apresentados o Relatório de Execução de Atividades (REA) , homologado pelo MDA, e a prestação de contas final, a Caixa ficou impossibilitada de avaliar a execução das metas previstas no contrato de repasse. Com isso, restou infringida a Cláusula Terceira, subitem 3.2, alínea "c" a "e", do Contrato de Repasse 0286.23122/2009/MDA/CAIXA, que previa que o contratado deveria apresentar os Relatórios de Execução de Atividades, para homologação, bem como prestar contas dos recursos transferidos pelo Gestor.
Conforme o art. 24, alínea "a", do estatuto do ISPP, o Diretor Executivo "representa a associação ativa e passivamente em juízo ou fora dele, podendo contratar e organizar o quadro administrativo, instituir programas, projetos, contratar serviços a terceiros, tem poderes para abrir e movimentar contas bancárias no país, emitir cheques, solicitar talões de cheques e ordens de pagamentos, para depósitos em contas bancárias, sempre com a assinatura deste Diretor (a) e mais um membro da Diretoria Executiva" (IND, p.75) .
Como Anderson César Apolinário foi o signatário do contrato de repasse, e a parcela de recursos públicos federais desbloqueada foi sacada no período de 29/4/2010 a 20/10/2010, durante a sua permanência na função de Diretor Executivo do ISPP, que ocorreu entre 31/5/2008 e 31/10/2011, cabe ao responsável, em regime de solidariedade com o ISPP, nos termos do Enunciado 286 da Súmula de Jurisprudência do TCU, responder pelo débito.
Embora decisão judicial tenha decretado a dissolução do ISPP antes de efetivada sua citação, no âmbito do TCU, à época da notificação prévia à instauração da TCE, realizada pela Caixa, em maio de 2016 (IND, p. 31) , o Instituto estava em atividade. 
Além disso, consoante exposto no "sumário" do voto relatório que acompanha o Acórdão 1512/2015-TCU-Primeira Câmara, de relatoria do E. Ministro Bruno Dantas, "2. A situação de "baixa" da pessoa jurídica no Sistema CPF/CNPJ da Receita Federal não indica necessariamente o fim de sua personalidade jurídica. Este só ocorrerá após a liquidação da sociedade e o cancelamento de sua inscrição no órgão competente. Inteligência do art. 51 do Código Civil. 3. Na ausência de provas da liquidação da pessoa jurídica, é possível sua condenação em débito e multa, solidariamente com o gestor, no âmbito deste Tribunal." Ou seja, não obstante a sociedade esteja dissolvida, até que seja liquidada, ela subsistirá como sujeito de direitos e deveres e, consequentemente, poderá figurar como parte em processos administrativos e judiciais.
Portanto, não é caso de ausência de pressupostos de desenvolvimento válido e regular do processo, tampouco de caso fortuito ou de força maior, comprovadamente alheio à vontade do responsável.
Não há, nos autos, documentação comprovando a liquidação do ISPP e o cancelamento de sua inscrição no órgão competente. Caberia então julgar irregulares as contas dos responsáveis arrolados, inclusive da entidade extinta. 
Porém, o ISPP não foi validamente citado. Como sua dissolução foi determinada em 2017, é provável que a entidade já tenha sido liquidada e sua inscrição no órgão competente tenha sido cancelada.
No tocante ao gestor responsável pelo ISPP à época do vencimento do prazo para prestação de contas final da avença, não foi identificado pela unidade técnica e, por essa razão, deixou de ser ouvido em audiência pela omissão no dever de prestar contas.
Uma vez que o processo se encontra em sua fase final, é ineficiente, neste momento, retorná-lo à unidade técnica para reabertura do contraditório, embora a audiência, neste caso, pudesse resultar na aplicação de penalidade e no julgamento pela irregularidade das contas do responsável omisso. 
Pelo exposto, julgo as contas de Anderson César Apolinário irregulares, com fundamento no art. 16, inciso III, "a" e "c", da Lei 8.443/1992, imputando-lhe o débito no valor histórico de R$ 450.066,51, e a multa prevista no art. 57da mesma Lei.
Deixo de deferir, desde já, o parcelamento das dívidas, o qual pode ser solicitado a qualquer momento pelo responsável, nos termos do art. 217, §§ 1º e 2º do RI/TCU.
O valor do débito atualizado até a presente data, 15/6/2020, é de R$ 961.725,38.
Feitas essas considerações, voto pela aprovação da minuta de acordão que submeto ao colegiado.
TCU, Sala das Sessões Ministro Luciano Brandão Alves de Souza, em 30 de junho de 2020.
WALTON ALENCAR RODRIGUES 
Relator